【裁判字號】    98,上更(一),235
【裁判日期】    980731
【裁判案由】    毒品危害防制條例
【裁判全文】
臺灣高等法院刑事判決             98年度上更(一)字第235號
上  訴  人  臺灣板橋地方法院檢察署檢察官
被      告  甲○○
選任辯護人  扶助律師顧定軒
上列上訴人因被告毒品危害防制條例案件，不服臺灣板橋地方法
院97年度訴字第1841號，中華民國97年8月29日第一審判決（起
訴案號：臺灣板橋地方法院檢察署97年度偵字第6098號），提起
上訴，經判決後，由最高法院發回更審，本院判決如下：
    主  文
原判決關於被訴販賣第二級毒品予乙○○部分撤銷。
甲○○被訴販賣第二級毒品予乙○○部分無罪。
    理  由
一、公訴意旨略以：甲○○前因詐欺案件，經臺灣臺南地方法院
    於民國95年5月19日以95年度易字第507號判決判處有期徒刑
    6月，復由臺灣高等法院臺南分院以95年度上易字第346號判
    決駁回上訴確定，甫於96年1月18日易科罰金執行完畢。詎
    其仍不知悔改，復基於營利之意圖，於97年1月30日晚間，
    先以持用之0000000000號行動電話門號，與乙○○所持有00
    00000000號門號聯絡，並於10時許在臺北縣三重市○○○路
    36號12樓之2甲○○租屋處樓梯間，以新臺幣（下同）3千元
    之價格，賣出第二級毒品甲基安非他命1小包予乙○○，因
    認甲○○涉犯毒品危害防制條例第4條第2項之販賣第二級毒
    品罪嫌。
二、按犯罪事實應依證據認定之，無證據不得認定犯罪事實；被
    告未經審判證明有罪確定前，推定其為無罪。此為我刑事訴
    訟之基本原則。又公訴案件犯罪證據之蒐集，及提起公訴後
    ，對犯罪事實之舉證責任及指出證明之方法，均屬公訴人之
    職責，原則上法院僅於當事人之主張及舉證範圍內進行調查
    證據，其經法定程序調查證據之結果，認已足以證明犯罪事
    實時，始得為犯罪事實之認定。若其為訴訟上之證明，於通
    常一般人仍有合理之懷疑存在，尚未達於可確信其為真實之
    程度者，在該合理懷疑尚未剔除前，自不能為有罪之認定。
    法院不得以偵查機關關於某種犯罪之調查不易，即放棄上開
    原則之堅持，致有違背刑事訴訟無罪推定及嚴格證明之原則
    。又施用毒品者，其所稱向某人購買之供述，須補強證據以
    擔保其供述之真實性。良以施用毒品者其供述之憑信性本不
    及於一般人，況施用毒品者其供出來源，因而破獲者，法律
    復規定得減輕其刑，其有為偵查機關誘導、或為邀輕典而為
    不實之陳述之可能，其供述之真實性自有合理之懷疑。是本
    院一貫之見解，認施用毒品者關於其向某人購買毒品之供述
    ，必須補強證據佐證，以擔保其供述之真實性，俾貫徹刑事
    訴訟無罪推定及嚴格證明之基本原則。而所謂補強證據，指
    其他有關證明施用毒品者之關於毒品交易之供述真實性之相
    關證據而言，必須與施用毒品者關於毒品交易之供述，具有
    相當程度之關連性，而足使一般人對施用毒品者關於毒品交
    易之供述，並無合理之懷疑存在，而得確信其為真實，始足
    當之（最高法院94年度台上字第2033號判決要旨參照）。再
    按認定犯罪事實應依證據，為刑事訴訟法所明定，故被告否
    認犯罪事實所持之辯解，縱屬不能成立，仍非有積極證據足
    以證明其犯罪行為，不能遽為有罪之認定（最高法院30年上
    字第1831號判例意旨參照）。
三、公訴人認被告甲○○涉犯毒品危害防制條例第4條第2項之販
    賣第二級毒品罪嫌，主要係以(一)證人乙○○於警詢時之證詞
    、(二)乙○○所持用之行動電話門號0000000000於97年1月30
    日晚間，與被告所持用之0000000000行動電話門號間雙向通
    聯紀錄、(三)被告於97年2月2日下午6時30分許為警查獲時，
    遭扣案之甲基安非他命11小包、毒品分裝袋共193只與電子
    磅秤1組等為其主要論據。然訊據被告甲○○堅詞否認有何
    販賣第二級毒品罪嫌，辯稱：並未販賣安非他命給乙○○，
    乙○○所言不實；查獲之甲基安非他命係供己施用，二次購
    入半兩、37公克之甲基安非他命，係因一次購買較多數量較
    為便宜，並無販售營利之意圖等語。
四、經查：
  (一)證人乙○○就被告是否有販賣毒品安非他命與其施用乙節，
    固於97年1月31日2時50分起至同日3時23分止之警詢中證稱
    ：我要檢舉並指認甲○○（男、65年8月7日生、Ｚ000000000
    ），他是我的上游毒販，我的毒品安非他命都是跟他購買吸
    食。甲○○於96年10月中旬，在他家（台北縣三重市○○○
    路36號12樓之2）販賣毒品安非他命給我。甲○○最後一次
    販賣毒品安非他命給我，是97年1月30日22時40分，在他家
    的樓梯間，數量毛重1.0公克販賣我3,000元，前後約買10幾
    次，重量約10餘克，金額約1萬餘元等語在卷（見97年度偵
    字第6098號偵查卷第15至17頁）；然於原審法院審理作證時
    ，一反警詢之證述，改稱：其施用之安非他命的來源係向約
    30幾歲之成年男性友人「阿威」購得，「阿威」不是被告，
    而是其弟弟之朋友，之前在警詢中證述所購得毒品安非他命
    來源是被告，係因當日曾至被告住處，嗣返回到家就被警查
    獲，並於身上搜出毒品，以為是被告檢舉，故向警稱安非他
    命是跟被告買的等語在卷（見原審97年7月22日審理筆錄）
    ；其於本院前審審理時具結後，仍同原審上開證述，是其關
    於向被告購買安非他命與否，證言內容前後並不一致。又證
    人乙○○其到案緣由，係因97年1月31日凌晨1時半許，在台
    北縣蘆洲市○○路與三民路口之312號前，為警查獲其持有1
    小包安非他命，員警遂於同日凌晨3時30分起至同日凌晨3時
    37分止製作警詢筆錄時，詢問其所持有安非他命來源為何，
    並告以說出毒品來源因而破獲者依法可減刑，乙○○旋即供
    稱，該等安非他命係以1克3千元向被告購得等情，亦經檢察
    事務官於偵查中播放乙○○之警詢錄音帶後進行勘驗，製有
    勘驗筆錄存卷可參（見度偵字第6098號卷第84頁），是乙○○係經警告知供出來源因此查獲者，依法可減刑的情形下，
    證述毒品來源為向被告購得甚明。依上說明，證人或因報復
    、或為邀寬典，有於警詢為不實之陳述之可能，其供述之真
    實性自有合理之懷疑。欲依其證詞認定被告有起訴書所載之
    販賣安非他命事實，必須補強證據佐證，以擔保其供述之真
    實性，殆無疑義。
  (二)再細繹證人乙○○上開警詢之指證，存有下述瑕疵，殊難執
    為不利於被告之認定：
    1.就價格及重量而言：證人乙○○固指稱上述時、地以3千
      元購買1克，又稱前後購買10幾次，重量10餘克，約1萬餘
      元，則依此換算每1克安非他命約1千元，倘證人乙○○所
      持有之毒品確係向被告購買，則同屬被告出售之安非他命
      ，價差竟如此懸殊，令人費解。又證人乙○○於警詢自承
      查獲前，最後施用安非他命之時間為97年1月30日中午等
      語（見偵字第6098號卷第83頁），從而，其上開所指於同
      日22時40分購入安非他命1包似未及施用，惟其被警查扣
      之安非他命1包，經警秤重毛重0.8公克，淨重0.6公克（
      見偵字第6098號卷第83頁），核與其所述向被告購得之安
      非他命重量1克不合。再警方根據證人乙○○之指證，即
      向臺灣板橋地方法院聲請核發搜索票，並於同年2月2日18
      時30分，前往被告位於臺北縣三重市○○○路36號12樓之
      2居所，扣得其所持甲基安非他命11小包之情，為被告所
      不爭，並有搜索、扣押筆錄暨目錄表足稽（見偵字第6098
      號卷第19至23頁）。然觀諸上述搜索、扣押筆錄暨目錄表
      所載可知，扣得之甲基安非他命經警秤重，分別為毛重3.
      2g、淨重2.9g，毛重4.3g、淨重4.0g，毛重3.3g、淨重3.
      0g，毛重1.1g、淨重0.9g，毛重0.4g、淨重0.2g不等，亦
      無一與證人遭查扣之1包安非他命重量相仿，綜此證人乙○○所持有之安非他命1小包是否向甲○○購買，尚非無
      疑。
    2.就通聯紀錄而言：證人乙○○固指證於97年1月30日晚間
      ，被告先以持用之0000000000號行動電話門號，與乙○○
      所持有0000000000號門號聯絡（見偵字第6098號卷第84頁
      ），並於10時40許在臺北縣三重市○○○路36號12樓之2
      甲○○租屋處樓梯間交易云云。經查被告與乙○○既係國
      中同學故舊，二人間存有通聯情形，恆屬事理之常，上述
      通聯紀錄又無具體對話內容譯文，尚不得單憑該紀錄遽採
      為乙○○警詢不利被告指證之補強。次查乙○○使用之00
      00000000號行動電話自97年1月30日22時許起，迄至同年1
      月31日凌晨1時30分其為警查獲時止，有相當密集與他人
      通話記錄，相關通話時間及基地台位址如下：
      22:14:05 台北縣蘆洲市○○路251號12樓（F）
      22:15:05 台北縣蘆洲市○○路251號12樓（F）
      22:21:41 台北縣蘆洲市○○路251號12樓（F）
      22:21:59 台北縣蘆洲市○○路251號12樓（F）
      22:22:18 台北縣蘆洲市○○路251號12樓（F）
      22:34:16 台北縣蘆洲市○○路251號12樓（F）
      22:37:40 台北縣蘆洲市○○路251號12樓（F）
      22:47:43 台北縣蘆洲市○○路251號12樓（F）
      23:03:00 台北縣蘆洲市○○路251號12樓（F）
      23:36:15 台北縣蘆洲市○○路251號12樓（F）
      00:04:55 台北縣蘆洲市○○路251號12樓（F）
      （見97偵6098卷第104、105頁乙○○手機通聯紀錄），則
      乙○○於97年1月30日22時14分許至隔日0時4分止，其人
      均在蘆洲市住處附近，是其於警詢中所稱97年1月30日22
      時40分在甲○○家樓梯間向甲○○購買安非他命1.0公克
      云云，與客觀事實不符，不足採信。被告於偵查中供稱與
      證人乙○○是國中同學，97年1月31日（應係30日之誤）
      22時許他來找我，我有請他施用安非他命，其於法院歷次
      審理時均為相同之供述。依被告所供，於當日晚上10點許
      與乙○○見面，以蘆洲與三重相隔不遠，客觀上自屬可能
      。本件證人乙○○於警訊中供稱當晚10時40分許至被告住
      處購買安非他命，依上開通聯所示，自無可能。檢察官依
      被告所供時間認定乙○○係於30日晚上10時許至被告住處
      購買安非他命，時間之認定固非全然無據。惟仍難依被告
      之上開供述，遽認被告有販賣安非他命予乙○○。
    3.就警詢筆錄而言：乙○○因持有毒品為警查獲後，隨即遭
      帶回松山分局中崙派出所製作警詢筆錄，乙○○先於第一
      次警詢時明確證稱其所持有之毒品安非他命係向甲○○購
      買等語（見97偵6098卷第15頁），嗣於7分鐘後製作第二
      份警詢筆錄時改稱：係於97年1月30日22時許向真實姓名
      不詳綽號阿祥之男子以3,000元為代價購得1小包安非他命
      等語（見本院前審卷第85頁），則究竟何者為真實，尚非
      無研求之餘地。又於97年1月31日3時30分起至3時37分止
      所製作之第二份警詢筆錄，係由證人即警員戊○○、丁○○於本院前審審理時當庭提出（見97上訴4575卷第75頁準
      備程序筆錄），則為何就同一事實有兩份內容截然不同之
      筆錄，且為何第二份筆錄未隨案移送，此未據公訴人提出
      合理之說明。再第一份筆錄內容有4頁，製作筆錄歷時33
      分鐘（見同上偵卷第15頁），而第二份筆錄亦有4頁，製
      作筆錄僅歷時7分鐘（見本院前審卷第83頁），則為何兩
      份筆錄之字數相仿，所使用之時間卻有如此大之差異，在
      在均有可疑。
  (三)檢察官又以被告於97年2月2日下午6時30分許，為警查獲時
    ，遭扣案之甲基安非他命11小包、毒品分裝袋共193只與電
    子磅秤1組，資為證人乙○○指證之旁佐。查該等扣案之白
    色晶體11包，驗前總毛重21.18公克，經送驗結果，屬第二
    級毒品甲基安非他命無訛，雖有內政部警政署刑事警察局97
    年3月4日刑鑑字第09700233312號鑑定書、97年2月21日刑鑑
    字第0970023816號鑑定書等在卷可佐（見偵字第6098號偵查
    卷第137頁）惟究非屬鉅量；再審酌被告於警詢、偵查及原
    審法院審理時，否認扣案甲基安非他命係其意圖販賣而購入
    持有，堅稱：其持有扣案毒品是作為自己施用所用，其用量
    約為每日0.6至0.7公克右，1次用0.2公克，1次購買較多數
    量較為便宜，並無販售營利之意圖等語。兼衡被告前確因施
    用毒品案件，經原審法院以94年度毒聲字第1770號裁定令入
    戒治處所施以強制戒治，於95年9月12日戒治期滿、同年月
    13日釋放出所，並由臺灣板橋地方法院檢察署檢察官於95
    年10月14日以95年度戒毒偵字第429號為不起訴處分確定；
    復基於施用第一級毒品海洛因、第二級毒品甲基安非他命，
    於97年2月2日中午12時許，在臺北縣三重市○○○路36號12
    樓之2，將第一級毒品海洛因及第二級毒品甲基安非他命混
    在一起，置於玻璃球吸食器上，用火燒烤吸聞所生煙霧之方
    式，施用第一級毒品海洛因、第二級毒品甲基安非他命各1
    次，又於同年2月14日中午某時許，亦在上址，以玻璃球吸
    食器之方式，施用第二級毒品1次；嗣先於97年2月2日18時
    30分許，在上址為警查獲，扣得前揭第二級毒品甲基安非他
    命11包、分裝袋193個、安非他命吸食球3個、吸食器2組、
    電子磅秤1台；又於同年月14日晚間9時30分許，亦在前址為
    警查獲，再扣得第二級毒品甲基安非他命8包、吸食器2組、
    安非他命殘渣袋1個，被告因此等施用第一、二級毒品犯行
    ，經檢察官向原審法院另行提起公訴，由原審以97年度訴字
    第1535號判決判處應執行有期徒刑1年2月確定在案，亦有上
    開案號原審刑事判決及本院被告前案紀錄表各1份等在卷可
    按，足認被告確有長期施用甲基安非他命之情形，是其所辯
    扣案毒品甲基安非他命是作為自己施用所用等語，即非無憑
    ，自亦不足依其持有扣案安非他命乙情，資為乙○○警詢所
    指販賣安非他命屬實之旁佐。
  (四)綜上，檢察官所舉之證據，尚不足證明被告有於97年1月30
    日晚上10時許，在臺北縣三重市○○○路36號12樓之2甲○○租屋處樓梯間，以3千元之價格，賣出第二級毒品安非他
    命1克予乙○○之事實，又查無其他證據資為不利認定，自
    應為甲○○無罪之諭知。
五、原審以證據不足而為甲○○無罪之判決，固非無見。惟查，
    原審判決被告無罪，係以證人乙○○於97年1月31日凌晨1時
    半許為警查獲到案後之同日凌晨3時30分起至同日凌晨3時47
    分止接受警詢時，僅供述毒品來源為綽號阿翔者，並未明確
    證述所謂阿翔之人別資料，然對照乙○○於97年1月31日2時
    50分起至同日3時23分止之警詢筆錄記載『我要檢舉並指認
    甲○○（男、65年8月7日生、Ｚ000000000），他是我的上游
    毒販，我的毒品安非他命都是跟他購買吸食』等語，認證人
    乙○○警詢筆錄所載，顯有悖於事理之處，不具特別可信性
    ，而排除該等警詢證詞之證據能力。惟查該等警詢筆錄何以
    如此記載，證人乙○○何以仍在該份筆錄簽名，均有令製作
    警詢筆錄之員警及證人乙○○到庭說明之必要，原審捨此不
    為，逕予排除該等警詢證詞之證據能力，尚有未洽。檢察官
    上訴執此指摘原判決此部分不當，核有理由，應由本院將原
    判決此部份予以撤銷。惟經本院前審傳喚證人即松山分局中
    崙派出所警員戊○○、丁○○、丙○○到庭，證人戊○○、
    丁○○當庭提出97年1月31日所製作之第二份警詢筆錄（未
    附於偵查卷），查第一份警詢筆錄製作時間為2時50分起至3
    時23分止，詢問人為警員戊○○，記錄人為警員丁○○（見
    97偵6098卷第15-18頁），第二份警詢筆錄製作時間為3時30
    分起至3時37分止，詢問人為警員丙○○，記錄人為警員丁○○（見97上訴4575卷第83-86頁），該兩份警詢筆錄製作
    時間相隔僅7分鐘，記錄人均為警員丁○○，惟筆錄內容差
    異甚大，已如前述，則該二份筆錄內容是否正確，尚非無疑
    ，不得據此為被告不利之證明。綜上，檢察官所提之證據，
    仍未能證明被告確有公訴人所指販賣第二級毒品予乙○○之
    犯行，自應予被告無罪之諭知。
據上論斷，應依刑事訴訟法第369條第1項前段、第364條、第301
條第1項，判決如主文。
本案經檢察官楊秀琴到庭執行職務。
中    華    民    國    98    年     7    月    31    日
                  刑事第十二庭  審判長法  官  蔡永昌
                                      法  官  蔡新毅
                                      法  官  陳榮和
以上正本證明與原本無異。
檢察官如不服本判決，應於收受送達後10日內向本院提出上訴書
狀，其未敘述上訴之理由者並得於提起上訴後10日內向本院補提
理由書（均須按他造當事人之人數附繕本）「切勿逕送上級法院
」。
                                      書記官  林吟玲
中    華    民    國    98    年    7     月    31    日


司法院資訊處製作；財團法人民間司法改革基金會備份。
